【裁判字號】    98,訴,231
【裁判日期】    990728
【裁判案由】    確認之訴
【裁判全文】
臺灣板橋地方法院民事判決               98年度訴字第231號
原      告  乙○○
原      告  甲○○
被      告  臺北縣政府
法定代理人  丙○○
訴訟代理人  李承志律師
上列當事人間請求確認之訴事件，經本院於民國99年7 月21日言
詞辯論終結，判決如下：
    主      文
原告之訴駁回。
訴訟費用由原告負擔。
    事實及理由
一、原告起訴主張：
  (一)(1)周景雲，係本案受害人，男，於民國1年2月29日出生，原
      籍福建省龍溪縣，抗日戰爭初期畢業於上海藝術大學，曾
      任龍溪西湖學教師，海澄中學教師，抗日戰爭勝利後應民
      國政府之聘赴台任教，並於民國37年9 月由台北縣政府派
      任該縣金山鄉中學校長；同時，其戶籍設於台北縣金山鄉
      。
    (2)當周景雲於38年10月勵行其職責之第二年第二個月之際，
      時為主管教育行政機關之台北縣政府竟然對其發出「調令
      」，把其「調」離台北縣金山鄉中學，從而導致其從此喪
      失其已擁有之公職，甚至無端入獄，淪為囚徒。此案有其
      戶籍記錄為證：那就是周景雲於38年至44年在板橋鎮之戶
      籍記載中，始終無其應有之戶址及門牌號碼。這是特殊之
      戶籍記載。戶政事務所根據戶籍法(97年05月28日)第50條
      規定：「全戶遷離戶籍地，未於法定期間申請遷徒登記，
      無法催告......戶政事務所得將其全戶戶籍暫遷至該戶政
      事務所。矯正機關收容人有前項情形者，戶政事務所得逕
      為遷至矯正機關，不受第十六條但書及第二項規定之限制
      。於是，經戶政事務所這一「逕為登記」之結果：周景雲
      那「單獨生活戶」之戶址及門牌號碼，恰似其人進入矯正
      機關一樣，在其戶籍記載中無影無蹤地消失了。
    (3)根據教師法(95年5 月24日修正)第14條規定：「教師聘任
      後除有下列各款之一者外，不得解聘、停聘或不績聘」一
      、受有期徒刑一年以上判決確定。未獲宣告緩刑者。二、
      曾服公務，因貪污瀆職經判刑確定或通緝有案尚未結案者
      。三、依法停止任用，或受休職處分尚未期滿，或因案停
      止職務，其原因尚未消滅者。四、被奪公權尚未復權者。
      五、受禁治產之宣告尚未撤銷者。六、行為不檢有損師道
      ，經有關機構調查證實者。七、經合格醫師證明為精神病
      患者。八、教學不力或不能勝任工作，有具體事實或違反
      聘約情節嚴重者。以上八款不具當教師資格中，對周景雲
      而言，第二、三、四、五等四款，期間都是於任職前之案
      件，周景雲無時間及條件犯案；第六與第八，也「須應經
      教師評審委員會三分之二以上出席及出席委員過半數以上
      審議通過」，否則就不能當為事實；第七款要有「合格醫
      師之證明」況且周景雲從來沒有精神上之問題：最后之一
      款，那就是第一款之「受有期徒刑一年以上判決確定。未
      獲宣告緩刑。」這對周景雲而言亦似「天方夜譚」，如果
      此罪是在其任職前犯的，周景雲不具犯罪時間，如果指的
      是其任職後的犯案，為何校內師生竟無人知道，甚至校內
      有個「第一屆校友」(周景雲第二屆校長)還以為周景雲是
      「奉調」至審計部工作！哪來這莫須有罪名？然而，事實
      終歸是事實，周景雲確因奉調而喪失其公職並無端繫獄，
      直至58年在臺北縣汐止鎮含冤過世，這在其戶籍記載中已
      予證實。根據民事訴訟法第281 條規定：「法律上推定之
      事實無反證者，無庸舉證」。這就更進一步說明，周景雲
      無端遭受監禁之事實是不容否認的。
  (二)誰應對周景雲蒙冤繫獄負責？
    依臺北縣金山鄉中學之校史記載:「三十八年十月，周(景雲
    ) 校長奉調，省派葉元琥先生接掌」，由此可知，導致用景
    雲從台北縣金山鄉中學校園而進入監獄，從現職金山鄉中學
    校長任上而淪為囚徒，其成因便是出自時為周景雲主管教育
    行政機關之台北縣政府所下那道被該縣金山鄉中學載入該校
    校史之調令(或文字或語言)；否則，該校無「令」可「奉」
    ，周景雲就不會被調入監獄淪為囚徒，且波及其喪失已擁有
    之公職，造成遺憾終身。
  (三)原告依民法第184 條規定：「因故意或過失，不法侵害他人
    權利者，負損害賠償責任」，請求被告賠償由於被告侵權造
    成之損失；其金額參照冤獄賠償，每日支付新台幣四仟元，
    周景雲無端遭受監禁足有六年(38年至44年)每年365 天，計
    二千一佰九十日，合計被告應給付原告876 萬元。（上述賠
    償金僅就周景雲於38年至44年間無端繫獄之賠償；至於周景
    雲於37年9 月至38年10月，其任職於臺北縣金山鄉中學校長
    時，其應享有之有關待遇，福利並無包括在內。）。
  (四)原告訴之聲明：被告應給付原告876萬元（見原告99年7月21
    日言詞辯論筆錄，本院卷第178頁）。
二、被告則辯稱：原告主張依民法第184 條規定請求，其所主張
    受侵害之期間為自38年起至44年間之事實，依民法第179 條
    第1 項規定，已罹於時效，原告已不得請求被告給付等語。
    併為答辯聲明：駁回原告之訴。
三、按民法第197條第1項規定：「因侵權行為所生之損害賠償請
    求權，自請求權人知有損害及賠償義務人時起，二年間不行
    使而消滅。自有侵權行為時起，逾十年者亦同。」。查本件
    依原告起訴主張之事實，為被害人周景雲自38年起至44年間
    無端遭受監禁，請求被告賠償由於該期間被侵權行為所造成
    之損失；其金額參照冤獄賠償，每日支付四仟元，被害人周
    景雲無端遭受監禁足有六年(38年至44年)每年365天，計219
    0日，合計被告應給付原告876萬元等情，縱令屬實，則依原
    告所主張最後之侵權行為既於44年，揆諸上開規定，本件時
    效依最後侵權行為時即44年起算，而原告乙○○於96年12月
    16日始起訴請求（見本院卷第3 頁），原告甲○○於98年12
    月17日始追加起訴（見本院卷第123 頁），顯均自最後時效
    起算之44年起算已逾10年，自屬已罹於侵權行為之十年時效
    ，甚屬明確。是被告辯稱本件已罹於十年之時效等語，核屬
    有據，應可採信。是原告請求被告給付876 萬元，為無理由
    ，應予駁回。
四、本案事證已臻明確，兩造其餘主張、陳述及所提之證據或聲
    請調查證據暨攻擊防禦方法，經本院斟酌後，均與本案判斷
    結果無影響，毋庸再予一一審酌，附此敘明。
五、訴訟費用負擔之依據：民事訴訟法第78條、第85條第1項。
中    華    民    國    99    年    7    月    28     日
                  民事第二庭    法  官  李行一
以上正本係照原本作成
如對本判決上訴，須於判決送達後20日內向本院提出上訴狀。如
委任律師提起上訴者，應一併繳納上訴審裁判費。
中    華    民    國    99    年    7    月    28     日
                                書記官  蔡於衡

司法院資訊處製作；財團法人民間司法改革基金會備份。
